【裁判字號】    88,自,73
【裁判日期】    890907
【裁判案由】    違反商標法
【裁判全文】
臺灣嘉義地方法院刑事判決                            八十八年度自字第七三號
    自  訴  人  戊○○
    自訴代理人  己○○
                丙○○
    被      告  丁○○
    選任辯護人  歐陽謙
右列被告因違反商標法案件，經自訴人提起自訴，本院判決如左：
    主  文
丁○○無罪。
    理  由
一、自訴意旨略以：被告丁○○係東應建設股份有限公司（下稱東應公司）之負責人
    ，明知「阿利阿多」之標章名稱及圖樣，係經自訴人戊○○依商標法規定就商標
    法施行細則第四十九條第三十六類之房屋租售介紹業務之營業種類，取得服務標
    章專用權，專用期間自民國八十五年八月十六日起至九十五年八月十五日止。詎
    其未經自訴人之授權，意圖欺騙他人，於上開服務標章專用期間內之八十八年七
    、八月間，竟在嘉義市○○○路、中華路旁使用「阿里阿多」圖樣之標章，用以
    表彰東應公司於上開地點興建店鋪商城及日式別墅之銷售服務，業已侵害自訴人
    上開服務標章專用權，因認被告涉有商標法第七十七條準用同法第六十二條第一
    款之罪嫌。
二、按犯罪事實應依證據認定之，無證據不得推定其犯罪事實，刑事訴訟法第一百五
    十四條定有明文，故事實之認定，應憑證據，如未能發現相當證據，或證據不足
    以證明，自不能以推測或擬制之方法，以為裁判基礎。又自訴人之自訴，係以使
    被告受刑事訴追為目的，是其陳述是否與事實相符，仍應調查其他證據以資審認
    ；而認定不利於被告之事實，須依積極證據，苟積極證據就被告有罪未達無庸置
    疑之地步，而不足為不利於被告事實之認定時，即應為有利於被告之認定，最高
    法院五十二年度台上字第一三○○號、三十年度上字第八一六號、四十年度臺上
    字第八六號分別著有判例可資參照。復按違反商標法第七十七條準用第六十二條
    之規定，必以行為人意圖欺騙他人，明知其未經授權或准許使用他人之商標或服
    務標章，而仍予擅自使用其要件。
三、自訴人認被告涉犯商標法第七十七條準用同法第六十二條第一款之罪嫌，無非以
    經濟部中央標準局於八十五年八月十六日以註冊號數00000000號核發之
    中華民國服務標章註冊證、甲○○律師事務所八十八年十月五日律師函、東應公
    司八十八年十月二十七日（八八）東建字第八八一○二七號函各一份，照片三張
    ，宣傳廣告七紙，東應公司房屋銷售廣告目錄一本為其論據。訊據被告固不否認
    曾使用「阿里阿多」圖樣之標章作為東應公司於嘉義市○○○路、中華路旁所興
    建日式建築之名稱並宣傳廣告，惟堅決否認有何犯行，辯稱：東應公司規劃上開
    日式建築專案前，因建築物之設計係仿日本風格，曾以刊登報紙全版廣告方式就
    「阿里阿多」、「小東京」、「二十四克拉」、「多摩市」等名稱公開徵求讀者
    票選以決定上開建築案之名稱，嗣經統計，圈選「阿里阿多」計有三千二百十三
    張回函，為徵選名稱中最高者，東應公司並曾為此登報感謝，始以「阿里阿多」
    作為上開日式建築案名，自非惡意；再被告之建築案名係以「阿里阿多」輔以紅
    色太陽（即日本國旗）及日文「」白色字樣推出廣告，且被告不知自
    訴人曾登記服務標章「阿利阿多」，被告並無欺騙他人以產生混淆之意圖；被告
    使用「阿里阿多」之建築案名，應屬商標法第二十三條第一項合理使用之範圍；
    另自訴人所申請之「阿利阿多」係服務標章，用以表彰不動產之銷售服務，而被
    告係使用「阿里阿多」於房屋建築，並非銷售服務，且被告亦均註明係東應公司
    投資興建之房屋，應無混淆之虞等語。
四、經查：
（一）自訴人戊○○為標章名稱及圖樣「阿利阿多」之服務標章專用權人，該專用權
      之專用期間自八十五年八月十六日起至九十五年八月十五日止，且以商標法施
      行細則第四十九條第三十六類之房屋租售之介紹業務為其指定營業種類，有經
      濟部中央標準局八十五年八月十六日所頒註冊號數00000000號之中華
      民國服務標章章註冊證影本一紙在卷（本院卷第三頁）可按。又被告則係東應
      公司之負責人，東應公司於八十八年七、八月間於嘉義市○○○路、中華路旁
      預售該公司所興建日式建築，曾使用「阿里阿多」圖樣之標章為建築案名並宣
      傳廣告，亦據被告供承不諱，並有卷附證物之東應公司房屋銷售廣告目錄一本
      可稽。
（二）自訴人所申請註冊之「阿利阿多」服務標章係指定使用於房屋租售之介紹業務
      之營業種類，已如前述。被告於前揭時、地以「阿里阿多」圖樣之標章為建築
      案名，且載於商品目錄封及廣告物上，有房屋銷售廣告目錄一本及八十八年九
      月十七日自由時報第十六版之廣告一紙在卷（本院卷第十六頁及卷附證物之目
      錄）可稽，由形式上觀之，係作為東應公司表彰該公司所興建之房屋商品之識
      別標識，應屬商標之使用，並非單純如商標法第二十三條第一項所稱「表示自
      己之姓名、名稱或其商品之名稱、形狀、品質、功用、產地或其他有關商品本
      身之說明，附記於商品之上，非作為商標使用。」僅為商品說明之情形，因之
      ，被告稱有商標法第二十三條第一項所謂善意且合理使用云云，容有誤會。而
      商標既為表彰自己營業上商品之識別標識，服務標章則為表彰自己營業上所提
      供服務之識別標識，前者係表彰銷售交易之具體商業物品，後者則係表彰提供
      勞力、智力來滿足他人需求之商業服務行為，二者表彰之客體自有所不同。再
      參諸商標法第六條規定，商標之使用，係將商標用於商品或其包裝、容器、標
      貼、說明書、價目表或其他類似物件上，以促銷其商品，而將商標以電視、廣
      播、新聞紙類廣告或參加展覽會展示等廣告方式使用，以促銷商品，亦屬商標
      延伸之使用範圍；又同法第七十二條第二項則規定，服務標章之使用，係將標
      章用於營業上之物品、文書、宣傳或廣告，以促銷其服務，但如使用於商品或
      其包裝容器上有使人誤認為係促銷該商品者，即非屬服務標章使用之範圍。是
      依前述，商標與服務標章所表彰之客體、使用目的、態樣及範圍既各有不同，
      相互間固難認有混淆誤認之情形。然則，所使用圖樣自形式上觀之雖具有商標
      特徵，倘使用人係以逾越單純表達商品目的，另有彰顯使用人所得提供之服務
      ，在逾越商標使用範圍部分即喪失原有性質，如與其他相同或近似之服務標章
      所表彰之服務復同一或類似，足令消費者產生混淆誤認之虞，則難謂無侵害可
      言。
（三）本件自訴人享有專用權之「阿利阿多」服務標章及被告使用「阿里阿多」之圖
      樣，自形式觀之，於本質上雖有不同，惟兩者使用之目的均係作為房屋銷售識
      別之用，且就一般社會通念及市場交易實況，行銷對象均針對欲購買房屋不動
      產之消費者，且被告於自訴人告以侵害情節後，亦以「東應金阿里阿多」之圖
      樣申請註冊「服務標章」，非申請「商標」之註冊登記，有台一國際專利商標
      事務所八十八年十月十一日（八八）晉商六字第八二九四○函一紙在卷（本院
      卷第五十四頁）可證。自此以觀，顯見被告所使用之「阿里阿多」圖樣，當非
      限定於表彰商品之單純功能，寓有表彰東應公司於銷售房屋過程中所得提供多
      樣化服務之意，已逾越其表彰商品之功用，並與自訴人享有專用權之「阿利阿
      多」服務標章所適用之服務相類似。被告所使用之「阿里阿多」商標，及自訴
      人享有專用權之「阿利阿多」服務標章，其「里」與「利」字有所差異，二者
      當非相同，應堪認定。惟異時異地隔離及通體觀察，上開商標及標章之圖樣，
      文字、讀音均甚為接近，在觀念上又均由日文「」所直接音譯而來
      ，皆含有「謝謝」之意，為被告及自訴人同陳無訛，以具備普通知識經驗之消
      費者言，其施以通常之辦別及注意，仍無由一望即分辨二者之區別，顯有引起
      混同誤認之虞，是故，被告所使用之「阿里阿多」圖樣與自訴人享有專用權之
      「阿利阿多」服務標章當屬商標法上所稱之近似，殆無疑義。
（四）被告所使用之圖樣固與自訴人享有專用權之服務標章近似並使用於類似之服務
      ，雖如前述，惟按商標法第七十七條準用同法第六十二條之罪仍以「意圖欺騙
      他人」為其構成要件。經查：被告所經營之東應公司擬於嘉義市○○○路、中
      華路旁興建日式建築，乃委請高感度廣告事業有限公司（下稱高感度公司）擘
      畫上開建築之廣告代銷事宜並推薦上開建築案之名稱，經高感度公司之建議，
      以刊登報紙廣告公開就「阿里阿多」、「小東京」、「二十四克拉」、「多摩
      市」等具日式風格之名稱，由一般消費大眾票選方式決之，其後確於報上刊載
      「動腦筋、拿獎金」之徵名贈獎活動，嗣統計回函，圈選「阿里阿多」名稱計
      有三千二百十三張之多，並為其中最高者，東應公司遂以「阿里阿多」作為上
      開建築案名，事後並登報示謝等情，經證人即高感度公司之負責人乙○○到庭
      結證屬實（本院卷第四十一頁及其反面訊問筆錄），且有東應公司刊登於八十
      八年八月七日中國時報第十六版全版之「動腦筋、拿獎金」徵名贈獎活動廣告
      、刊登於八十八年九月十七日自由時報第十六版之鳴謝廣告各一份，高感度公
      司企劃書一本，以及「動腦筋、拿獎金」贈獎活動回函卡影本八張在卷（本院
      卷第二十四至二十七頁及卷附證物之企劃書）足憑，是被告於使用之初，既先
      經專業公司企劃，後又非專以「阿里阿多」一詞徵求建築案名，並於銷路非小
      之報紙上刊登大幅徵選廣告，況且報紙讀者徵選之結果又難以逆料，此等多重
      轉折且耗費周章而事前又無法預測徵求結果之舉止，顯見被告於徵選時猶未知
      已於類似服務使用與他人近似之服務標章，自難謂其主觀上具有冀圖欺騙他人
      之意。又無論「阿里阿多」或「阿利阿多」，均係日文「謝謝」之音譯，不惟
      日本國民生活司空見慣，邇來日本文化藉傳播媒體大肆流行，亦為國人瑯瑯上
      口眾所皆知之語彙，選擇此等經常得以聽聞之詞，主旨當為表現日本式之風格
      ，此觀自訴人所提之廣告（本院卷第七十九、八十三頁）中載明「日本新複和
      式空間」、「日式庭園造景，清幽淡雅」等語，被告之建築廣告目錄封面除於
      「阿里阿多」下附載日文「」字樣，又有「擷夏目漱戶美學之賞，
      取德川家康謀略之智」之說明，均欲令常人一望即知所表彰者係與日本文化相
      關之事物，即彰彰明甚，而上開語彙既於社會生活使用頻繁，且本身或引伸之
      意又為公知之事實，將之誤用以求與日本文化相仿之機率顯大於其他日常生活
      非慣用之詞句。另自訴人使用「阿利阿多」標章之服務並未及於中南部，大多
      處於大台北地區，業經自訴人坦承無訛（本院卷第十八頁反面訊問筆錄），核
      與自訴人所提其使用「阿利阿多」標章之廣告均以臺北縣市為其銷售房屋業務
      範圍等事實相符，參以建築商品具備某種程度之地域性格，購買不具地緣關係
      之房屋以為投資之用，較之以工作居住具備地緣關係為取向之擇屋條件畢竟為
      少數之社會常情，及臺北縣市與嘉義市以通勤所花費之時間、費用而言其距離
      尚屬遙遠，被告與自訴人銷屋之對象應少有重疊，尚無混淆之實益。再被告於
      自訴人來函要求停止「阿里阿多」圖樣之使用，俾免侵害自訴人之服務標章專
      用權，被告即將「阿里阿多」更名為「東應金阿里阿多」以示區別，此觀卷附
      之自訴人所提現場照片三幀內（本院卷第七十七至七十八頁），每一使用「阿
      里阿多」圖樣之廣告布條或看板旁均附註有肉眼可辨之「東應金」三字，明顯
      與「阿利阿多」標章有別；此外，被告於受自訴人通知侵害之情後即委請台一
      國際專利商標事務所以「東應金阿里阿多」之名稱提出服務標章之註冊申請，
      俾免再次侵害自訴人註冊之服務標章，則有東應公司八十八年十月二十七日（
      八八）東建字第八八一○二七號函、台一國際專利商標事務所八十八年十月十
      一日（八八）晉商六字八二九四○號函影本各一紙在卷（本院卷第五十四、八
      十七頁）可佐，足見被告於受告知起已改採其他未近似自訴人享有服務標章專
      用權之圖樣。
五、綜上所陳，被告雖曾使用與自訴人享有專用權之「阿利阿多」服務標章近似之「
    阿里阿多」圖樣於類似之房屋銷售服務範圍，客觀上不無使一般消費者產生混淆
    誤認之虞，惟審酌被告使用圖樣之初，係經專業企劃公司推薦始以大幅報紙廣告
    徵選之緣由，且「阿里阿多」與「阿利阿多」二者出處相同，均為日常生活慣用
    語句，誤為採擷之機率頗大，及被告、自訴人所從事業務之市場範圍並無重疊，
    被告於自訴人通知後業已更正圖樣足資區別等情，堪信被告使用「阿里阿多」並
    無刻意混淆大眾而有欺騙他人之意圖。至被告既無犯罪意圖，其另聲請本院函查
    自訴人使用「阿利阿多」服務標章每年之業績若干，以明被告是否具備欺騙他人
    之意圖，核無必要。此外，復查無其他積極證據得認被告確有自訴人所指之犯行
    ，尚難單憑自訴人片面之指訴，遽為不利被告之認定，是揆諸首開說明，不能證
    明被告犯罪，自應為無罪判決之諭知。
據上論斷，應依刑事訴訟法第三百四十三條、第三百零一條第一項，判決如主文。
中      華      民      國      八十九      年    九    月    七    日
                                      臺灣嘉義地方法院刑事第三庭
                                          審判長  法  官  許  進  國
                                                  法  官  林  坤  志
                                                  法  官  張  道  周
右正本證明與原本無異。
如不服本判決，應於判決送達後十日內向本院提出上訴狀( 應附繕本 )。
中      華      民      國      八十九      年    九    月    七    日
                                                  書記官  鄭  昭  亮


司法院資訊處製作；財團法人民間司法改革基金會備份。
